最高法院刑事判決　　　　　　　　　　　　　　　八十八年度台上字第五三○六號
　　上訴人　甲○○　男
右上訴人因貪污案件，不服台灣高等法院台南分院中華民國八十八年四月八日第二審
更審判決（八十七年度上更(二)字第一四六號，起訴案號：台灣雲林地方法院檢察署八
十三年度偵字第一四三一號），提起上訴，本院判決如左：
    主  文
原判決撤銷，發回台灣高等法院台南分院。
    理  由
本件原判決撤銷第一審關於上訴人甲○○圖利及變造公文書部分之判決，改判依牽連
犯關係，論處上訴人依據法令從事公務之人員，對於主管之事務直接圖利罪刑，固非
無見。
惟查：(一)、戡亂時期貪污治罪條例，於民國八十一年七月十七日修正為貪污治罪條例
，又於八十五年十月二十日修正公布施行，有關對於主管或監督之事務，直接或間接
圖利罪之刑度均有變更，原判決認定上訴人所為係犯戡亂時期貪污治罪條例第六條第
三款對於主管之事務直接圖利罪，但僅就行為時法，與中間時法為比較適用，而置裁
判時法於不顧、顯有適用法則不當之違誤。(二)、原判決變更檢察官起訴上訴人觸犯貪
污治罪條例第五條第一項第二款之利用職務上之機會，詐欺財物罪，改依戡亂時期貪
污治罪條例第六條第三款對於主管之事務直接圖利罪論處，惟於訊問及審判中，均未
依刑事訴訟法第九十五條第一款告知罪名變更之事，而僅按起訴書所載之罪名告知，
此有卷內訊問筆錄及審判筆錄可稽，原審未踐行此項法定訴訟程序，其判決自非適法
。(三)、科刑之判決書，對於犯罪事實，必須詳加認定，而後於理由內明其認定犯罪
事實所憑之證據及認定之理由，方足以資論罪科刑，其所載事實與理由及主文，尤必
相互一致，始為適法。原判決主文係論以上訴人對於主管之事務直接圖利罪刑，但事
實欄內，對於上訴人直接圖利何項財物﹖圖得之財物若干﹖均未詳加認定明確記載，
自不足以資論罪科刑之依據，難認適法。(四)、證據雖已調查，而其內容尚未完全明瞭
者，即與未經調查無異，如遽行判決，仍屬應於審判期日調查之證據未予調查。原判
決認定上訴人於六十七年八月二十三日以後至七十三年間之某日，假借職務上之機會
，將存放在雲林縣斗六地政事務所之斗六市○○段社口小段九二－三六五號及九二－
三五八號土地登記簿上所有權人欄「劉國」二字予以塗銷，再蓋上「國有」二字，變
造所有權人為「國有」之事實，其理由無非以同案被告葉明杰、楊鐵城均已證稱於七
十四年聲請閱覽該二筆土地之登記簿時，所有權人欄均已登記為「國有」字樣，而上
訴人係於六十七年八月二十二日購買同小段九二－六二五號土地，該二筆土地所有權
人名義之變造，應係上訴人購買土地後之六十七年八月二十三日至七十三年間所為，
再伺機等待來年運用云云，不僅已屬以臆測擬制之詞，推定犯罪之事實，有違證據法
則；且依卷附之該二筆土地登記簿謄本「登記者章」欄上，對於所有權人被由「劉國
」塗改為「國有」，或由「國有」再塗改為「劉國」，甚至以買賣原因變更為「黃梅
皆」、「林美蘭」等人所有，均蓋有登簿與校對者之印章（見法務部調查局雲林縣調
查站證物卷、及八十三年度偵字第一四三一號卷第七十一－八十四頁），則為明瞭其
變更登記之過程，自有積極傳訊登簿及校對者究明之必要，原審就此未詳加調查說明
，已有可議；又依同案被告葉明杰、林美蘭夫婦及楊鐵城、黃梅皆夫婦於調查及偵查
中所述渠等移轉登記取得系爭九二－三六五號及九二－三五八號土地，尚未付價款（
見八十三年度偵字第一四三一號卷第二四、二七、三四、五七頁反面），則渠等未交
付價款，何以能移轉登記取得土地，非無可疑；另林美蘭將取得之土地申請分割，其
中九二－六七六號土地移轉登記予上訴人，其原因為何﹖上訴人取得該筆土地實際上
是否有交付價金﹖凡此事項，均攸關上訴人之圖利罪成立與否及圖利之財物為何，原
審未切實深入調查，遽行判決，難謂於法無違。上訴意旨指摘原判決不當，非全無理
由，應認仍有發回更審之原因。又原判決不另為無罪諭知部分，基於審判不可分原則
，併予發回，附此明。
據上論結，應依刑事訴訟法第三百九十七條、第四百零一條，判決如主文。
中      華      民      國    八十八    年      九      月    二十二    日
                              最高法院刑事第十庭
                                  審判長法官  莊  登  照
                                        法官  洪  明  輝
                                        法官  蔡  清  遊
                                        法官  黃  一  鑫
                                        法官  林  秀  夫
      右正本證明與原本無異
                                              書  記  官
中      華      民      國    八十八    年      九      月     三十     日
                                                                    Ｍ
